---
title: "Trabalho Prático - Extração de Conhecimento de Dados Biológicos"
author: "Diogo Barreira, Gonçalo Gomes, José Campos"
date: "`r Sys.Date()`"
output: html_document
---

# 1. Introdução

Os dados utilizados para o desenvolvimento do trabalho prático são provenientes do "The Cancer Genome Atlas" (TCGA), mais concretamente referentes ao carcinoma da tiróide (THCA) e foram consultados através do portal do National Cancer Institute. A escolha desta base de dados justifica-se pelo cancro da tiróide ser uma neoplasia endócrina muito comum (Wang et al., 2017; Du et al., 2021). Os autores acrescentam ainda que apesar de tipicamente os prognósticos serem bons, uma parte dos casos apresenta um comportamento muito agressivo. O TCGA-THCA permitiu que fossem identificados subtipos moleculares importantes, tais como perfis BRAF-like e RAS-like essenciais para a medicina de precisão (The Cancer Genome Atlas Research Network, 2014).

# 2. Os Dados

Os dados utilizados foram obtidos através do pacote TCGAbiolinks, que permite aceder diretamente ao repositório Genomic Data Commons (GDC).

- **Projeto:** TCGA-THCA  
- **Tipo de dados:** expressão génica (RNA-Seq)  
- **Formato:** contagens de leitura por gene  

Estes dados são relevantes porque permitem comparar a expressão génica entre tumores e tecidos normais, possibilitando a identificação de genes associados ao desenvolvimento do cancro.

# 3. Carregamento e preparação dos dados

```{r setup, message=FALSE, warning=FALSE}
library(SummarizedExperiment)
library(DESeq2)
library(pheatmap)
library(clusterProfiler)
library(org.Hs.eg.db)
```

```{r carregar-dados}
# Carregar dados previamente obtidos e guardados no final da fase 1 com saveRDS()
# Garante que o ficheiro está na mesma pasta que este .Rmd, ou ajusta o caminho
data_thca <- readRDS("dados_thca.rds")

exp_matrix <- assay(data_thca)
# As linhas representam genes e as colunas representam amostras.
```

## 3.1 Dimensões do dataset

```{r dimensoes-antes}
cat("Dimensões antes da filtragem:", dim(exp_matrix), "\n")
```

# 4. Pré-processamento dos dados

## 4.1 Filtragem de genes pouco expressos

```{r filtragem}
keep         <- rowSums(exp_matrix > 10) >= 10
exp_filtered <- exp_matrix[keep, ]
# Remoção dos genes de baixa expressão.
```

## 4.2 Dimensões após filtragem

```{r dimensoes-depois}
cat("Dimensões após filtragem:", dim(exp_filtered), "\n")
```

## 4.3 Transformação logarítmica

```{r log-transform}
exp_log <- log2(exp_filtered + 1)
# Transformação log2 para estabilizar a variância e tornar os dados
# mais adequados para análise estatística exploratória.
```

# 5. Análise exploratória e estatística descritiva

## 5.1 Estatísticas básicas

```{r summary}
# Resumo das primeiras 5 amostras para não sobrecarregar o output
summary(exp_log[, 1:5])
```

## 5.2 Visualização da distribuição

```{r histogramas}
par(mfrow = c(1, 2))
hist(as.numeric(exp_matrix[, 1:10]),
     main = "Distribuição original", col = "lightblue",  xlab = "Contagens")
hist(as.numeric(exp_log[, 1:10]),
     main = "Distribuição log2",     col = "lightgreen", xlab = "log2(contagens + 1)")
par(mfrow = c(1, 1))
# A logaritmização reduz a assimetria da distribuição.
```

## 5.3 Boxplot das amostras

```{r boxplot, fig.width=14}
boxplot(exp_log[, 1:30],
        main     = "Boxplot das amostras (primeiras 30)",
        las      = 2,
        cex.axis = 0.6)
# Permite identificar diferenças entre amostras e possíveis outliers.
```

## 5.4 Heatmap dos genes mais variáveis

```{r heatmap-exploratorio}
var_genes     <- apply(exp_log, 1, var)
top_var_genes <- names(sort(var_genes, decreasing = TRUE))[1:50]

pheatmap(exp_log[top_var_genes, ],
         show_colnames = FALSE,
         main          = "Heatmap - 50 genes mais variáveis")
```

# 6. Definição dos grupos

```{r grupos}
group <- ifelse(substr(colnames(exp_log), 14, 15) == "01", "Tumor", "Normal")
group <- factor(group)
table(group)
```

As amostras são classificadas como **Tumor** ou **Normal** com base nas posições 14-15 do barcode TCGA.

## 6.1 PCA das amostras

```{r pca}
pca <- prcomp(t(exp_log), scale. = TRUE)

plot(pca$x[, 1], pca$x[, 2],
     col  = ifelse(group == "Tumor", "red", "blue"),
     pch  = 16,
     xlab = paste0("PC1 (", round(summary(pca)$importance[2, 1] * 100, 1), "%)"),
     ylab = paste0("PC2 (", round(summary(pca)$importance[2, 2] * 100, 1), "%)"),
     main = "PCA das amostras")
legend("topright", legend = c("Tumor", "Normal"), col = c("red", "blue"), pch = 16)
```

A análise PCA foi utilizada para reduzir a dimensionalidade dos dados, permitindo identificar padrões globais. Observa-se uma separação entre amostras tumorais e normais, indicando diferenças na expressão génica entre os grupos.

# 7. Análise de expressão diferencial

## 7.1 Preparação dos dados para DESeq2

```{r deseq2-prep, message=FALSE}
# DESeq2 exige contagens inteiras — usa exp_filtered (não log2)
coldata <- data.frame(
  row.names = colnames(exp_filtered),
  condition = group
)

dds <- DESeqDataSetFromMatrix(
  countData = round(exp_filtered),  # arredondar para garantir inteiros
  colData   = coldata,
  design    = ~ condition
)

dds <- DESeq(dds)
```

```{r vsd}
# Transformação VSD para análises downstream (clustering, heatmaps)
vsd     <- varianceStabilizingTransformation(dds, blind = FALSE)
exp_vsd <- assay(vsd)
```

## 7.2 Resultados e contagem de DEGs

```{r deseq2-results}
res        <- results(dds, contrast = c("condition", "Tumor", "Normal"))
resOrdered <- res[order(res$padj), ]

n_sig <- sum(res$padj < 0.05, na.rm = TRUE)
cat("Genes diferencialmente expressos (FDR < 0.05):", n_sig, "\n")
```

## 7.3 MA plot e Volcano plot

```{r maplot-volcano, fig.width=12}
par(mfrow = c(1, 2))

# MA plot
plotMA(res, main = "MA plot - DESeq2", ylim = c(-5, 5))

# Volcano plot — variáveis extraídas dos resultados DESeq2
logFC <- res$log2FoldChange
pval  <- res$padj

plot(logFC, -log10(pval),
     pch  = 16, cex = 0.5,
     col  = ifelse(!is.na(pval) & pval < 0.05, "red", "grey"),
     xlab = "log2 Fold Change",
     ylab = "-log10(padj)",
     main = "Volcano plot")
abline(h = -log10(0.05), col = "blue", lty = 2)

par(mfrow = c(1, 1))
```

A análise de expressão diferencial foi realizada com o pacote DESeq2, que modela diretamente dados de contagem utilizando uma distribuição binomial negativa, permitindo uma estimativa robusta da variabilidade entre amostras. Foram identificados genes diferencialmente expressos entre tumor e normal (FDR < 0.05). O MA plot e o volcano plot permitem observar a magnitude das alterações de expressão e a sua significância estatística.

## 7.4 Tabela top DEGs

```{r top-degs}
top_degs <- as.data.frame(
  resOrdered[!is.na(resOrdered$padj) & resOrdered$padj < 0.05, ]
)
head(top_degs[order(top_degs$padj), c("log2FoldChange", "padj")], 20)
```

# 8. Análise de enriquecimento funcional

```{r enriquecimento-prep}
# Genes significativos
sig_genes   <- rownames(res)[!is.na(res$padj) & res$padj < 0.05]
genes_clean <- sub("\\..*", "", sig_genes)  # remover sufixos de versão ENSEMBL
head(genes_clean)
```

```{r enriquecimento-go, message=FALSE, warning=FALSE}
entrez_ids <- bitr(
  genes_clean,
  fromType = "ENSEMBL",
  toType   = "ENTREZID",
  OrgDb    = org.Hs.eg.db
)

ego <- enrichGO(
  gene          = entrez_ids$ENTREZID,
  OrgDb         = org.Hs.eg.db,
  ont           = "BP",
  pAdjustMethod = "BH",
  pvalueCutoff  = 0.05
)

dotplot(ego, showCategory = 10, title = "Enriquecimento GO - Processos Biológicos")
```

Foi necessário converter os identificadores ENSEMBL para ENTREZID e remover sufixos de versão, uma vez que ferramentas de enriquecimento funcional requerem formatos específicos de identificação génica. É esperado que uma fração dos genes não seja convertida devido a limitações nas bases de dados e diferenças na anotação génica.

# 9. Análise não supervisionada

## 9.1 Clustering hierárquico das amostras

```{r clustering-hierarquico, fig.width=12}
dist_mat <- dist(t(exp_vsd))
hc       <- hclust(dist_mat, method = "ward.D2")

plot(hc,
     main   = "Clustering hierárquico das amostras",
     labels = FALSE,
     xlab   = "Amostras",
     sub    = "")

clusters <- cutree(hc, k = 2)
cat("\nCorrespondência clusters vs grupos biológicos:\n")
print(table(Cluster = clusters, Grupo = group))
```

O clustering hierárquico agrupa as amostras com base na similaridade dos perfis de expressão génica. A correspondência entre os clusters obtidos e os grupos biológicos (tumor/normal) indica consistência nos dados e valida a separação observada na PCA.

## 9.2 Heatmap com anotação de grupos

```{r heatmap-anotado}
var_genes_vsd <- apply(exp_vsd, 1, var)
top_genes     <- names(sort(var_genes_vsd, decreasing = TRUE))[1:50]

annotation <- data.frame(Grupo = group)
rownames(annotation) <- colnames(exp_vsd)

pheatmap(exp_vsd[top_genes, ],
         annotation_col = annotation,
         show_rownames  = FALSE,
         show_colnames  = FALSE,
         main           = "Heatmap - 50 genes mais variáveis (VSD)")
```

O heatmap permite visualizar padrões de expressão génica nos 50 genes mais variáveis e verificar a separação entre os grupos de amostras. A anotação por cor facilita a identificação visual dos grupos tumorais e normais.

## 9.3 MDS (Multidimensional Scaling)

```{r mds}
mds <- cmdscale(dist_mat, k = 2)

plot(mds[, 1], mds[, 2],
     col  = ifelse(group == "Tumor", "red", "blue"),
     pch  = 16,
     xlab = "Dimensão 1",
     ylab = "Dimensão 2",
     main = "MDS das amostras")
legend("topright", legend = c("Tumor", "Normal"), col = c("red", "blue"), pch = 16)
```

O MDS é uma técnica de redução de dimensionalidade que preserva as distâncias entre amostras no espaço original. Tal como na PCA, observa-se uma separação entre amostras tumorais e normais, confirmando a existência de perfis de expressão génica distintos entre os dois grupos.

## 9.4 Interpretação global das análises não supervisionadas

As três abordagens não supervisionadas aplicadas — PCA, MDS e clustering hierárquico — convergem para a mesma conclusão: existe uma separação clara entre amostras tumorais e normais com base nos perfis de expressão génica. Esta separação é consistente com os resultados da análise de expressão diferencial (secção 7), onde foram identificados múltiplos genes com expressão significativamente alterada entre os dois grupos. A concordância entre métodos distintos reforça a robustez dos resultados e a relevância biológica das diferenças encontradas.
