---
title: "Trabalho Prático - Extração de Conhecimento de Dados Biológicos"
author: "Diogo Barreira, Gonçalo Gomes, José Campos"
date: "`r Sys.Date()`"
output: html_document
---

# 1. Introdução

Os dados utilizados para o desenvolvimento do trabalho prático são provenientes do "The Cancer Genome Atlas" (TCGA), mais concretamente referentes ao carcinoma da tiróide (THCA) e foram consultados através do portal do National Cancer Institute. A escolha desta base de dados justifica-se pelo cancro da tiróide ser uma neoplasia endócrina muito comum (Wang et al., 2017; Du et al., 2021). Os autores acrescentam ainda que apesar de tipicamente os prognósticos serem bons, uma parte dos casos apresenta um comportamento muito agressivo. O TCGA-THCA permitiu que fossem identificados subtipos moleculares importantes, tais como perfis BRAF-like e RAS-like essenciais para a medicina de precisão (The Cancer Genome Atlas Research Network, 2014).

# 2. Os Dados

Os dados utilizados foram obtidos através do pacote TCGAbiolinks, que permite aceder diretamente ao repositório Genomic Data Commons (GDC).

- **Projeto:** TCGA-THCA  
- **Tipo de dados:** expressão génica (RNA-Seq)  
- **Formato:** contagens de leitura por gene  

Estes dados são relevantes porque permitem comparar a expressão génica entre tumores e tecidos normais, possibilitando a identificação de genes associados ao desenvolvimento do cancro.

# 3. Carregamento e preparação dos dados

```{r instalar-biocmanager}
if (!require("BiocManager", quietly = TRUE))
    install.packages("BiocManager")
BiocManager::install(version = "3.22", ask = FALSE, update = FALSE)
```

```{r instalar-deps}
BiocManager::install(c("GenomicFeatures", "AnnotationDbi"), ask = FALSE, update = FALSE)
```

```{r instalar-tcga}
BiocManager::install("TCGAbiolinks", ask = FALSE, update = FALSE)
```

```{r bibliotecas, message=FALSE, warning=FALSE}
library(BiocManager)
library(TCGAbiolinks)
library(SummarizedExperiment)
```

```{r download-dados}
query_thca <- GDCquery(
    project       = "TCGA-THCA",
    data.category = "Transcriptome Profiling",
    data.type     = "Gene Expression Quantification",
    workflow.type = "STAR - Counts"
)

GDCdownload(query_thca)

data_thca <- GDCprepare(query_thca)
# Descarregamento e preparação dos dados de expressão génica.
```

```{r extrair-matriz}
exp_matrix <- assay(data_thca)
# Matriz de expressão: linhas = genes, colunas = amostras.
```

## 3.1 Dimensões do dataset

```{r dimensoes-antes}
cat("Dimensões antes da filtragem:", dim(exp_matrix), "\n")
```

# 4. Pré-processamento dos dados

## 4.1 Filtragem de genes pouco expressos

```{r filtragem}
keep         <- rowSums(exp_matrix > 10) >= 10
exp_filtered <- exp_matrix[keep, ]
# Remoção dos genes de baixa expressão.
```

## 4.2 Dimensões após filtragem

```{r dimensoes-depois}
cat("Dimensões após filtragem:", dim(exp_filtered), "\n")
```

## 4.3 Transformação logarítmica

```{r log-transform}
exp_log <- log2(exp_filtered + 1)
# Transformação log2 para estabilizar a variância e tornar os dados
# mais adequados para análise estatística.
```

# 5. Análise exploratória e estatística descritiva

## 5.1 Estatísticas básicas

```{r summary}
summary(exp_log[, 1:5])
# Mínimos, máximos, média e quartis das primeiras 5 amostras.
```

## 5.2 Visualização da distribuição

```{r histogramas}
par(mfrow = c(1, 2))
hist(as.numeric(exp_matrix[, 1:10]),
     main = "Distribuição original", col = "lightblue",  xlab = "Contagens")
hist(as.numeric(exp_log[, 1:10]),
     main = "Distribuição log2",     col = "lightgreen", xlab = "log2(contagens + 1)")
par(mfrow = c(1, 1))
# A logaritmização reduz a assimetria da distribuição.
```

## 5.3 Boxplot das amostras

```{r boxplot, fig.width=14}
boxplot(exp_log[, 1:30],
        main     = "Boxplot das amostras (primeiras 30)",
        las      = 2,
        cex.axis = 0.6)
# Permite identificar diferenças entre amostras e possíveis outliers.
```

## 5.4 Heatmap dos genes mais variáveis

```{r heatmap}
library(pheatmap)
var_genes     <- apply(exp_log, 1, var)
top_var_genes <- names(sort(var_genes, decreasing = TRUE))[1:50]

pheatmap(exp_log[top_var_genes, ],
         show_colnames = FALSE,
         main          = "Heatmap - 50 genes mais variáveis")
```

# 6. Definição dos grupos

```{r grupos}
group <- ifelse(substr(colnames(exp_log), 14, 15) == "01", "Tumor", "Normal")
table(group)
```

As amostras são classificadas como **Tumor** ou **Normal** com base nas posições 14-15 do barcode TCGA.

## 6.1 PCA das amostras

```{r pca}
pca <- prcomp(t(exp_log), scale. = TRUE)

plot(pca$x[, 1], pca$x[, 2],
     col  = ifelse(group == "Tumor", "red", "blue"),
     pch  = 16,
     xlab = paste0("PC1 (", round(summary(pca)$importance[2, 1] * 100, 1), "%)"),
     ylab = paste0("PC2 (", round(summary(pca)$importance[2, 2] * 100, 1), "%)"),
     main = "PCA das amostras")
legend("topright", legend = c("Tumor", "Normal"), col = c("red", "blue"), pch = 16)
```

# 7. Análise de expressão diferencial

```{r teste-t}
p_values <- apply(exp_log, 1, function(gene) {
  t.test(gene ~ group)$p.value
})
# Teste t para cada gene para comparar os dois grupos.

p_adj     <- p.adjust(p_values, method = "fdr")
diff_genes <- which(p_adj < 0.05)
# Correção FDR para controlar falsos positivos.
```

## 7.1 Contagem de DEGs

```{r n-degs}
cat("Genes diferencialmente expressos (FDR < 0.05):", length(diff_genes), "\n")
```

## 7.2 Volcano plot

```{r volcano}
logFC <- rowMeans(exp_log[, group == "Tumor"]) -
         rowMeans(exp_log[, group == "Normal"])

plot(logFC, -log10(p_adj),
     pch  = 20,
     main = "Volcano Plot",
     xlab = "Log Fold Change",
     ylab = "-log10(p-value)")
# Visualização dos genes significativamente alterados.
```

## 7.3 Tabela top DEGs

```{r top-degs}
top_degs <- data.frame(
  logFC = logFC[diff_genes],
  p_adj = p_adj[diff_genes]
)
head(top_degs[order(top_degs$p_adj), ], 20)
```

# 8. Análise de enriquecimento funcional

```{r limpeza-ids}
genes       <- rownames(exp_log)[diff_genes]
genes_clean <- sub("\\..*", "", genes)
head(genes_clean)
# Limpeza dos IDs ENSEMBL (remoção de sufixos de versão).
```

```{r enriquecimento, message=FALSE, warning=FALSE}
library(clusterProfiler)
library(org.Hs.eg.db)

entrez_ids <- bitr(
  genes_clean,
  fromType = "ENSEMBL",
  toType   = "ENTREZID",
  OrgDb    = org.Hs.eg.db
)

ego <- enrichGO(
  gene          = entrez_ids$ENTREZID,
  OrgDb         = org.Hs.eg.db,
  ont           = "BP",
  pAdjustMethod = "BH",
  pvalueCutoff  = 0.05
)

dotplot(ego, showCategory = 10)
# Processos biológicos enriquecidos nos genes diferencialmente expressos.
```

Foi necessário converter os identificadores ENSEMBL para ENTREZID e remover sufixos de versão, uma vez que ferramentas de enriquecimento funcional requerem formatos específicos de identificação génica. Aproximadamente 24.76% dos genes não foram convertidos para ENTREZ ID, resultado esperado devido a limitações nas bases de dados e diferenças na anotação génica.

# 9. Guardar dados para a Fase 2

```{r guardar-dados}
# IMPORTANTE: guarda o objeto SummarizedExperiment para ser carregado na fase 2.
# O ficheiro será criado na mesma pasta deste .Rmd.
saveRDS(data_thca, file = "dados_thca.rds")
cat("Ficheiro 'dados_thca.rds' guardado com sucesso.\n")
```
