---
title: "Trabalho Práico - Extração de Conhecimento de Dados Biológicos"
author: "Diogo Barreira, Gonçalo Gomes, José Campos"
date: "`r Sys.Date()`"
output: html_document
---
#1. Introdução

Os dados utilizados  para o desenvolvimento do trabalho prático são provenientes do “The Cancer Genome Atlas” (TCGA), mais concretamente referentes ao carcinoma da tiróide (THCA) e foram consultados através do portal do National Cancer Institute. A escolha desta base de dados justifica-se pelo cancro da tiróide ser uma neoplasia endócrina muito comum (Wang et al., 2017; Du et al., 2021). Os autores acrescentam ainda que apesar de tipicamente os prognósticos serem bons, uma parte dos casos apresenta um comportamento muito agressivo. O TCGA-THCA permitiu que fossem identificados subtipos moleculares importantes, tais como perfis BRAF-like e RAS-like essenciais para a medicina de precisão (The Cancer Genome Atlas Research Network, 2014).

#2. Os Dados:

Os dados utilizados foram obtidos através do pacote TCGAbiolinks, que permite aceder diretamente ao repositório Genomic Data Commons (GDC).

Projeto: TCGA-THCA
Tipo de dados: expressão génica (RNA-Seq)
Formato: contagens de leitura por gene

Estes dados são relevantes porque permitem comparar a expressão génica entre tumores e tecidos normais, possibilitando a identificação de genes associados ao desenvolvimento do cancro.

#3. Carregamento e preparação dos dados:
```{r}

if (!require("BiocManager", quietly = TRUE))
    install.packages("BiocManager")
BiocManager::install(version = "3.22", ask = FALSE, update = FALSE)


```

```{r}
BiocManager::install(c("GenomicFeatures", "AnnotationDbi"), ask = FALSE, update = FALSE)
```
```{r}
BiocManager::install("TCGAbiolinks", ask = FALSE, update = FALSE)
```



Bibliotecas a serem utilizadas:
```{r}
library(BiocManager)
library(TCGAbiolinks)
library(SummarizedExperiment)
```


```{r}
query_thca <- GDCquery(
    project = "TCGA-THCA",
    data.category = "Transcriptome Profiling",
    data.type = "Gene Expression Quantification",
    workflow.type = "STAR - Counts"
)

GDCdownload(query_thca)

data_thca <- GDCprepare(query_thca)

#Nesta etapa, pretendemos descarregar os dados de expressão de genes.
```

```{r}
exp_matrix <- assay(data_thca)

#aqui extrai-se uma matriz de expressão onde as linhas vão representar os genes e as colunas representam as amostras.
```

## 3.1 Dimensões do dataset

```{r}
cat("Dimensões antes da filtragem:", dim(exp_matrix), "\n")
```

# 4. Pré-processamento dos dados
## 4.1 Filtragem de genes pouco expressos

```{r}
keep <- rowSums(exp_matrix > 10) >= 10
exp_filtered <- exp_matrix[keep, ]

#Aqui pretendemos remover os genes de baixa expressão.
```

##4.2 Dimensões após filtragem + distribuição dos grupos

```{r}
cat("Dimensões após filtragem:", dim(exp_filtered), "\n")
```

## 4.3 Transformação logarítmica

```{r}
exp_log <- log2(exp_filtered + 1)

#Transformamos os dados através de log2, irá estabilizar a variância e tornar os dados mais adequados para realizar uma análise estatística.
```

# 5. Análise exploratória e estatística descritiva
## 5.1 Estatísticas básicas

```{r}
summary(exp_log)

#recorrendo ao summary, conseguimos verificar os mínimos, máximos, média e quartis.
```

## 5.2 Visualização da distribuição

```{r}
hist(exp_matrix, main="Distribuição original", col="lightblue")
hist(exp_log, main="Distribuição log2", col="lightgreen")

#De acordo com os gráficos, é possível inferir que a logaritmização dos dados reduz a assimetria da distribuição.
```

## 5.3 Boxplot das amostras

```{r}
boxplot(exp_log, main="Boxplot das amostras", las=2)

#Este boxplot permite identificar diferenças entre a amostra e possíveis outliers.
```

## 5.4 Heatmap dos genes mais variáveis

```{r}
library(pheatmap)
var_genes <- apply(exp_log, 1, var)
top_var_genes <- names(sort(var_genes, decreasing=TRUE))[1:50]

pheatmap(exp_log[top_var_genes, ])
```

#6. Definição dos grupos

```{r}
group <- ifelse(substr(colnames(exp_log), 14, 15) == "01", "Tumor", "Normal")
table(group)
```

As amostras são classificadas como:

Tumor
Normal


## 6.1 PCA das amostras
```{r}
pca <- prcomp(t(exp_log), scale. = TRUE)
plot(pca$x[,1], pca$x[,2],
     col  = ifelse(group == "Tumor", "red", "blue"),
     pch  = 16,
     xlab = paste0("PC1 (", round(summary(pca)$importance[2,1]*100, 1), "%)"),
     ylab = paste0("PC2 (", round(summary(pca)$importance[2,2]*100, 1), "%)"),
     main = "PCA das amostras")
legend("topright", legend = c("Tumor", "Normal"), col = c("red", "blue"), pch = 16)
```

#7. Análise de expressão diferencial

```{r}
p_values <- apply(exp_log, 1, function(gene) {
  t.test(gene ~ group)$p.value
}) #Realiza-se um teste t para cada gene para comparar os dois grupos.

p_adj <- p.adjust(p_values, method = "fdr")
diff_genes <- which(p_adj < 0.05) #A correção FDR é utilizada para controlar falsos positivos.
```

#7.1 Contagem de DEGs e tabela top genes
```{r}
cat("Genes diferencialmente expressos (FDR < 0.05):", length(diff_genes), "\n")
```


##7.2 Volcano plot

```{r}
logFC <- rowMeans(exp_log[, group == "Tumor"]) -
         rowMeans(exp_log[, group == "Normal"])

plot(logFC, -log10(p_adj), pch=20, 
     main="Volcano Plot",
     xlab="Log Fold Change",
     ylab="-log10(p-value)")
#Este volcano plot foi utilizado para visualizar quais são os genes significativamente alterados.
```

##7.3Tabela top DEGs 

```{r}
top_degs <- data.frame(
  logFC = logFC[diff_genes],
  p_adj = p_adj[diff_genes]
)
head(top_degs[order(top_degs$p_adj), ], 20)
```

#8. Análise de enriquecimento funcional
```{r}
genes <- rownames(exp_log)[diff_genes]

genes_clean <- sub("\\..*", "", genes)

head(genes_clean) # Limpeza dos Ids
```

```{r}
library(clusterProfiler)
library(org.Hs.eg.db)

entrez_ids <- bitr(
  genes_clean,
  fromType = "ENSEMBL",
  toType = "ENTREZID",
  OrgDb = org.Hs.eg.db
)

genes <- rownames(exp_log)[diff_genes]

ego <- enrichGO(
  gene = entrez_ids$ENTREZID,
  OrgDb = org.Hs.eg.db,
  ont = "BP",
  pAdjustMethod = "BH",
  pvalueCutoff = 0.05
)

dotplot(ego, showCategory = 10)

#o "enrich" tem como finalidade averiguar os processos biológicos enriquecidos nos genes diferencialmente expressos.
```

Foi necessário converter os identificadores ENSEMBL para ENTREZID e remover sufixos de versão, uma vez que ferramentas de enriquecimento funcional requerem formatos específicos de identificação génica.

Aproximadamente 24.76% dos genes não foram convertidos para ENTREZ ID. Isto é um resultado esperado devido a limitações nas bases de dados e diferenças na anotação genética.
